【裁判字號】    89,訴,2095
【裁判日期】    900803
【裁判案由】    公平交易法
【裁判全文】
臺北高等行政法院判決                            八十九年度訴字第二○九五號
                              .
    原      告  石尚營造有限公司
    代  表  人  甲○○董事）.
    被      告  行政院公平交易委員會
    代  表  人  乙○○（主任委員）住同右
    訴訟代理人  戊○○
                己○○
                陳世芳
右當事人間因公平交易法事件，原告不服行政院公平交易委員會中華民國八十九年八
月三十一日（八九）公訴決第一一七號訴願決定，提起行政訴訟。本院判決如左：
    主  文
原告之訴駁回。
訴訟費用由原告負擔。
    事  實
一、事實概要：緣原告於民國（以下同）八十五年四月十八日高雄縣六龜鄉公所招標
    六龜村及義寶村二項巷道改善工程時，出借投標文件，參與投標，案經法務部調
    查局南部地區機動工作組（下稱調查局）移送被告調查後，認原告係以欺岡之方
    式，製造多家事業參與競標之假象，隱瞞未達三家廠商競標之重要事實，誤導招
    標單位以為得標者係以公平競爭之方式取得承作之權利而予以決標，致使招標單
    位喪失重新招標取得較低發包價格之機會，以及使競爭者喪失參與公平競爭之交
    易機會，有損商業競爭倫理及妨礙市場價格機能運作，為公平交易法第二十四條
    「足以影響交易秩序之欺罔行為」，被告乃依行為時公平交易法第四十一條規定
    ，以八十九年四月二十九日（八九）公處字第○六四號處分書，命原告自處分書
    送達之次日起，應立即停止前述足以影響交易秩序之欺罔行為。原告不服，提起
    訴願，經公平交易委員會以八十九年八月三十一日（八九）公訴決第一一七號訴
    願決定書為駁回訴願之決定，原告不服，提起本件行政訴訟。
二、兩造聲明：
    (一)原告聲明求為判決：訴願決定及原處分均撤銷。
    (二)被告聲明求為判決：駁回原告之訴。
三、兩造之爭點：原告是否出借投標文件，參與投標，而以欺岡之方式，虛增該標案
    之競標家數，致使招標單位喪失重新招標取得較低發包價格之機會，以及使競爭
    者喪失參與公平競爭之交易機會，違反公平交易法第二十四條之規定？
(一)、原告主張之理由：
１、高雄縣六龜鄉公所八十五年四月十八日公開招標之六龜村及義寶村巷道改善工程
    標案。該兩案工程是公開發包工程為何會由丁○○通知廠商領標及投標。有違反
    公開發包工程之常理。所有機關公開發包工程必須經由報紙公告及營造同業公會
    通知會員廠商及媒體廣告而取得之資訊。請詳查甲○○本人自始至終從未接到丁
    ○○通知領標單及投標之電話。
２、丁○○陳述：因原告資金欠缺由丁○○提供押標金。原告現在提出八十五年四月
    十七日當天帳戶及負責人甲○○個人等三個帳戶存款金額如下：(1)原告在高雄縣
    鳥松鄉農會活期存款帳號0000000帳戶金額為新台幣（下同）肆佰玖拾貳
    萬玖仟貳陸元。(2)原告在台灣省合作金庫鳳山支庫活期存款帳號0000000
    000000帳戶金額為壹佰玖拾捌萬柒仟捌佰玖拾玖元伍角。(3)甲○○在台灣
    省合作金庫鳳山支庫活期儲蓄存款帳號0000000000000帳戶金額為
    貳佰柒拾貳萬零玖佰壹拾陸元貳角。總共三個帳戶結餘金額為玖佰陸拾參萬捌仟
    零貳拾壹元柒角。
３、丁○○說各廠商標單係自行填寫及蓋章，投標價格由渠決定。原告負責人甲○○
    於八十九年二月廿四日陳述記錄：該工程至今已久，對於該項工程印象模糊不清
    楚。並有可能是丁○○及張東楷有過對保。他們利用說要對保，借用本公司印章
    。並未經過本人同意私下蓋章並其自行填寫標單。甲○○本人並不知情之情況下
    ，當然對該項工程沒有印象及模糊不清楚是理所當然之事。現在甲○○本人願意
    親自提供筆跡與標單筆跡核對。
４、被告處分書第四頁內丁○○八十九年二月廿四日陳述紀錄摘要內容與丁○○於調
    查局自承內容有矛盾之處如下：丁○○先於調查局自承：渠借用永騰牌照投標，
    並出面協調帝榮、家隆及仁勝來陪標。並未提及借用原告牌照或出面協調等語。
    而後於八十九年二月廿四日陳述：丁○○與丙○○是合作關係，當時曾找永騰張
    東楷、帝榮、家隆、仁勝、原告等業者通知他們去投投看，不管是誰得標，丁○
    ○希望能轉包部分工程。上述業者中之仁勝、原告，因我臨時通知，資金一時欠
    缺等語有相當矛盾之處。原告既未領取標單，何來臨時通知投標。何來資金欠缺
    。
５、原告不知道有該項工程招標及投標之事實。也未領取標單。未出借牌照及陪標行
    為。何犯違反公平交易法第二十四條之規定。
(二)、被告主張之理由：
１、查本件系爭公共工程招標案，係由第三人（即同案被處分人）永騰營造有限公司
    （以下簡稱永騰公司）為主標，協同第三人（即同案被處分人）丙○○、丁○○
    ，借得原告、家隆營造有限公司、仁勝營造有限公司及帝榮營造有限公司等公司
    牌照進行陪標，而由永騰公司得標。其中各參標公司之押標金則由丙○○、丁○
    ○及水騰公司負責人張東楷共同籌付。原告與其他參標公司之系爭行為，係以欺
    罔之方式，虛增該標案之競標家數，使招標單住誤信有相當之競爭存在，從而使
    永騰公司獲取交易機會。前開事實既為丁○○及丙○○所自承（此有該二人於調
    查局所做筆錄附卷可稽），復據各參標公司既以自已公司名義參標，惟查其押標
    金之來源及流向，竟為丙○○、丁○○及張東楷所共同籌付（參見卷附高雄縣永
    騰營造公司涉嫌圍標六龜鄉公所工程資金流向表），此與工程招標時競標廠商彼
    此競爭之現象，逕相矛盾，顯非市場競爭之正常運作方式，足徵原告顯有陪標之
    情事，原處分認屬公平交易法第二十四條「足以影響交易秩序之欺罔行為」，核
    無違誤。
２、原告訴稱「原告從未接到丁○○通知領標單及投標電話」「原告不知有該項工程
    招標，亦未領取標單，也未有出借牌照及陪標行為」云云，查本標案由丁○○通
    知原告參標。應係指通知原告參與陪標：按丁○○既與永騰公司合作得標，並且
    代為決定原告之參標價格，原告參標價格較永騰為高，毫無得標機會，丁○○通
    知原告參標，係為請求原告幫忙陪標，至為明顯。而原告既為陪標之性質，有關
    領標、投標及押標金支付等等，皆由主導廠商運作，原告係提供公司大小章及公
    司執照配合作業，類此情形多有案例可循。且永騰為能順利得標，由永騰負責人
    張東楷支付原告之押標金（領回後遷入張東楷之妻姚桂芳帳戶）使標案順利開標
    並決標，與常理並無違誤。
３、原告訴稱「丁○○利用對保，借用訴願人印章，未經訴願人同意私自蓋章且自行
    填寫標單。」乙節，按原告參標時須出具公司大小章，並檢附公司執照。以公司
    大小章對一公司營運之重要性，原告竟輕忽致遭丁○○盜用，且檢附公司執照得
    以參標，而事後市未追究相關責任，顯有悖於常理。復對照前開丁○○及丙○○
    所自承之情事，原告所訴顯為事後卸責之辯詞。
４、至原告所稱「未有押標金資金不足問題」，按資金是否不足，與押標金係由他人
    墊付，分屬二事，復與本案之原處分理由並無直接關聯，所訴亦不足採。
    理  由
甲、程序方面：
    被告因前代表人主任委員趙揚清之任期於九十年一月十六日屆滿，並於次日起由
    乙○○擔任新任主任委員，爰依行政訴訟法第一百八十六條準用民事訴訟法第一
    百七十條及第一百七十六條規定，聲明承受訴訟，核無不合，應予准許。
乙、實體方面：
一、按「除本法另有規定者外，事業亦不得為其他足以影響交易秩序之欺罔或顯失公
    平之行為。」公平交易法第二十四條定有明文。倘事業於公共工程招標中，藉由
    租借牌照行為，虛增投標家數，即屬以欺罔之方式，使招標單位誤信有相當之競
    爭存在，從而獲取交易機會，揆諸前開法條規定之意旨，即屬違反公平交易法第
    二十四條之足以影響交易秩序之欺罔行為。原告於八十五年四月十八日高雄縣六
    龜鄉公所招標六龜村及義寶村二項巷道改善工程（下稱系爭工程）時，出借投標
    文件，參與投標，案經被告調查後，認原告係以欺岡之方式，製造多家事業參與
    競標之假象，隱瞞未達三家廠商競標之重要事實，誤導招標單位以為得標者係以
    公平競爭之方式取得承作之權利而予以決標，致使招標單位喪失重新招標取得較
    低發包價格之機會，以及使競爭者喪失參與公平競爭之交易機會，有損商業競爭
    倫理及妨礙市場價格機能運作，為公平交易法第二十四條「足以影響交易秩序之
    欺罔行為」，被告乃依行為時公平交易法第四十一條規定，命原告自處分書送達
    之次日起，應立即停止前述足以影響交易秩序之欺罔行為等情。有八十九年四月
    二十九日（八九）公處字第○六四號處分書在卷可稽，堪認為實。原告不服，循
    序提起行政訴訟，主張：原告從未接到丁○○通知領標單及投標電話，亦不知有
    該項工程招標，未領取標單，也未有出借牌照及陪標行為；丁○○利用對保，借
    用訴願人印章，未經訴願人同意私自蓋章且自行填寫標單；原告未有押標金資金
    不足問題，證人丁○○證詞不實云云。惟查：
（一）、本件系爭工程招標案，係由第三人（即同案被處分人）永騰營造有限公司（
        以下簡稱永騰公司）為主標，協同第三人（即同案被處分人）丙○○、丁○
        ○，借得原告、家隆營造有限公司、仁勝營造有限公司及帝榮營造有限公司
        等公司牌照進行陪標，而由永騰公司得標。其中各參標公司之押標金則由丙
        ○○、丁○○及水騰公司負責人張東楷共同籌付等情，有下列證據為證：
    (1)、丁○○八十九年二月二十四日於被告調查時陳述紀錄摘要如下：「我以前經
        營清田營造，在民國八十三年改組後，就不再經營營造業。我和丙○○是合
        作關係，當時曾找永騰張東楷、帝榮、家隆、仁勝及石尚等較熟識的業者，
        通知他們去投投看，不管是誰得標，我希望能轉包部分工程。上述業者中之
        仁勝、石尚（即原告）因我臨時通知，資金一時欠缺，希望我辦理押標金手
        續並提供押標金匯票，至於永騰的押標金走自己出的，只是由我辦理押標金
        手續。」丁○○於調查局亦自承：前述二項工程是渠借用永騰牌照投標，並
        出面協榮、家隆及仁勝來陪標，因押標金不足，才協調帝榮及家隆兩家之押
        標金曲丙○○支付，渠及女兒黃小玲則負責永騰及仁勝押標金，再向張東楷
        調借三十萬元負擔石尚之押標金，該筆三十萬元於領回後，返還給張東楷之
        妻姚桂芳。永騰、帝榮、家隆、仁勝及石尚等之標單是自行填寫及蓋章，但
        投標價格是由丁○○決定」等語。核與丙○○於八十九年二月二十四日被告
        調查時之陳述：「張東楷及丁○○都在鳳山市發展，帝隆、仁勝及石尚等也
        是鳳山市業者，我也都認識多年．．，據我所瞭解，鳳山市之同業會就不同
        標案相互陪標，但不會收取任何佣金，像六龜鄉這兩次標案也是這種情形」
        。及丙○○於調查局自承：「永騰張東楷欲標取六龜村及義寶村巷道改善工
        程，分別借用帝榮、家隆、仁勝及石尚等公司陪標，張東楷請丙○○代為支
        付帝榮及家隆各三十萬元押標金，得標後由森成轉包土方及模板等部分工程
        」等語相符。綜合以上筆錄內容，足見原告確有參與陪標之行為。
    (2)、各參標公司之押標金來源及流向，係丙○○、丁○○及張東楷所共同籌付，
        此觀之卷附高雄縣永騰營造公司涉嫌圍標六龜鄉公所工程資金流向表、及與
        該資金流向表相符之各押標金之支票影本均附於原處分卷可資明瞭，該資金
        之流向亦與同案受處分人丁○○之上開供詞相符，按工程招標時競標廠商應
        係彼此競爭，焉有押標金來源及流向，係丙○○、丁○○及張東楷所共同籌
        付，顯非市場競爭之正常運作方式，足徵原告顯有陪標之行為。則原告與其
        他參標公司之本件陪標行為，係以欺罔之方式，虛增該標案之競標家數，使
        招標單住誤信有相當之競爭存在，從而使永騰公司獲取交易機會。原處分認
        屬公平交易法第二十四條「足以影響交易秩序之欺罔行為」，核無違誤。
    (3)、原告空言主張「原告從未接到丁○○通知領標單及投標電話」「原告不知有
        該項工程招標，亦未領取標單，也未有出借牌照及陪標行為」云云，顯與上
        開證據不符，且未舉證以實其說，自不可採。
（二）、原告雖又主張：「丁○○利用對保，借用訴願人印章，未經訴願人同意私自
        蓋章且自行填寫標單。」乙節，惟經本院通知丁○○於本院準備程序到庭與
        原告對質，原告及丁○○均無法說出究係何者係原告所謂丁○○利用之對保
        事件之時地，則原告之主張，應係無法證明。況參標時須出具公司大小章，
        並檢附公司執照。以公司大小章對一公司營運之重要性，原告竟無端讓丁○
        ○使用，且丁○○得以檢附公司執照得以參標，而事後原告竟未追究相關責
        任，顯有悖於常理。復對照前開丁○○及丙○○所自承之情事，原告主張，
        顯為事後卸責之辯詞。
（三）、原告所稱「未有押標金資金不足問題」以質疑丁○○證言之真實性，惟丁○
        ○之證言係謂：「石尚（即原告）因我臨時通知，資金一時欠缺」等語以強
        調其押標金係由丁○○代付，至於原告參標當時有無資金，並不足以推翻丁
        ○○證言之真實性，原告之主張亦非足取。
二、從而，被告依首揭規定，處分命原告自處分書送達之次日起，應立即停止前項足
    以影響交易秩序之欺罔行為，並無不合。訴願決定遞予駁回，亦無違誤，均應予
    維持。本件原告之訴為無理由，應予駁回。
據上論結，本件原告之訴為無理由，爰依行政訴訟法第九十八條第三項前段，判決如
主文。
中      華      民      國     九十     年      八      月      三      日
                              臺 北 高 等 行 政 法 院  第 二 庭
                                          審 判 長 法  官  王立杰
                                                   法  官  黃本仁
                                                   法  官  劉介中
右為正本係照原本作成。
如不服本判決，應於送達後二十日內，向本院提出上訴狀並表明上訴理由，如於本判
決宣示後送達前提起上訴者，應於判決送達後二十日內補提上訴理由書（須按他造人
數附繕本）。
中      華      民      國     九十     年      八      月      六      日
                                                   書記官  黃明和


司法院資訊處製作；財團法人民間司法改革基金會備份。
